臺灣高等法院臺中分院刑事判決　　　　　　　九十二年度選上更(一)字第二七八號
　　上　訴　人
　　即　被　告　乙○○
　　選任辯護人　陳慶祥
右上訴人因違反公職人員選舉罷免法案件，不服臺灣苗栗地方法院九十一年度訴字第
一六０號中華民國九十二年三月十三日第一審判決（起訴案號：臺灣苗栗地方法院檢
察署九十一年度選偵字第一二號），提起上訴，經判決後由最高法院發回更審，本院
判決如左：
    主      文
原判決關於乙○○部分撤銷。
乙○○無罪。
    理      由
一、公訴意旨略以：乙○○係於民國（下同）九十一年一月二十六日舉行之苗栗縣第
    十五屆縣議員選舉之第三選區候選人鄭文炳之妹，與鄭文炳間為旁系血親二等親
    之關係，平日以經營祭祀用之金香為業。然乙○○竟為圖使鄭文炳能順利當選，
    並為拉抬鄭文炳競選之聲勢，尋求具有投票權之苗栗縣苑裡鎮苑北里之居民投票
    支持，遂於九十一年一月十六日前一週內之某日夜間九時許，基於對選舉權人行
    求財物，期約選舉權人投票予苗栗縣縣議員候選人鄭文炳之犯意，持市價約新台
    幣（以下同）二百五十元之香菇，以每戶為一單位贈送一盒，由其本人交付居住
    於苗栗縣苑裡鎮○○里○鄰○○路○段一五八巷五號之有前開選舉投票權之鄭葉
    蘭妹（另為職權不起訴處分），於贈送香菇予鄭葉蘭妹時，期約鄭葉蘭妹於選舉
    時投票支持鄭文炳本人，並經鄭葉蘭妹允諾後收受之。案經臺灣苗栗地方法院檢
    察署檢察官指揮法務部調查局苗栗縣調查站（下稱苗栗縣調查站）、苗栗縣警察
    局通霄分局查獲，因認乙○○涉犯公職人員選舉罷免法第九十條之一第一項之對
    於具有投票權之人，交付賄賂，而約定其為一定之行使罪嫌。
二、公訴人認上訴人即被告（下稱被告）乙○○涉犯公職人員選舉罷免法第九十條之
    一第一項之罪嫌，係以乙○○持上開香菇禮盒向同案被告鄭葉蘭妹行求並期約支
    持縣議員候選人鄭文炳等情，業據同案被告鄭葉蘭妹供述在卷；況以被告乙○○
    與縣議員候選人鄭文炳屬兄妹至親，與鄭葉蘭妹間僅泛泛之交，並未有任何餽贈
    往來，於選舉之前親至鄭葉蘭妹上開住處交付前開市價二百五十元之香菇禮盒，
    而鄭葉蘭妹明知被告與候選人鄭文炳之關係及其來意，仍收受上開香菇禮盒，則
    被告所為乃係藉此送禮行為達到行求賄選目的，已至為灼然。參以乙○○經安排
    測謊，對於「渠沒有送香菇禮盒為鄭文炳賄選」、「王石枝並未幫渠分送香菇禮
    盒予選民」等問題測試結果呈情緒波動反應，研判有說謊，有法務部調查局九十
    一年一月二十四日調科參字第０九一二三０一五八五０號測謊報告書在卷足憑，
    復有查扣之香菇禮盒市價報告在卷可資佐證等為其論據。訊據被告乙○○否認有
    何違反選舉罷免法之犯行，辯稱：伊並未贈送香菇禮盒給鄭葉蘭妹等語。
三、按犯罪事實應依證據認定之，無證據不得推定其犯罪事實；又不能證明被告犯罪
    者，應諭知無罪之判決，刑事訴訟法第一百五十四條第二項、第三百零一條第一
    項分別定有明文。又犯罪事實之認定，應憑真實之證據，倘證據是否真實尚欠明
    確，自難以擬制推測之方法，為其判斷之基礎；而認定犯罪事實之證據係指足以
    認定被告確有犯罪行為之積極證據而言，該項證據自須適合於被告犯罪事實之認
    定，始得採為斷罪資料，最高法院著有五十三年臺上字第六五六號、二十九年上
    字第三一○五號判例。且刑事訴訟上證明之資料，無論其為直接或間接證據，均
    須達於通常一般之人均不致有所懷疑，而得確信其為真實之程度，始得據為有罪
    之認定，若其關於被告是否犯罪之證明未能達此程度，而有合理懷疑之存在，致
    使無從形成有罪之確信，根據「罪證有疑，利於被告」之證據法則，即不得遽為
    不利被告之認定，亦有最高法院七十六年度臺上字第四九八六號判例可稽。其以
    情況證據（即間接證據）斷罪時，尤須基於該證據在直接關係上所可證明之他項
    情況事實，本乎推理作用足以確證被告有罪，方為合法，不得徒憑主觀上之推想
    ，將一般經驗上有利被告之其他合理情況逕予排除，此觀諸最高法院三十二年上
    字第六十七號判例意旨亦甚彰明。
四、本院查：
  (一)訊（詢）問被告或證人，皆應出以懇切之態度，不得用強暴、脅迫、利誘、詐欺
    、疲勞訊問、恫嚇、侮辱或其他不正之方法，刑事訴訟法第九十八條、第一百六
    十六條之七第二項（修正前第一百九十二條）規定甚明；倘其供述證據之取得，
    違背上開程序禁止之規定，依任意性法則即無證據能力。本件依筆錄記載，證人
    鄭葉蘭妹於苗栗縣調查站人員詢問時（地點在通霄分局）固曾為不利於乙○○之
    供述（詳見選他卷第三五、三六頁），但於原審則稱：「當時我沒有那麼講，我
    不認識字，他們亂寫的」等語（詳見原審卷第八十二頁），已主張苗栗縣調查站
    之詢問筆錄並非依其任意性之陳述據實錄製。原審審理中，檢察官及被告乙○○
    之辯護人並均當庭請求勘驗鄭葉蘭妹之苗栗縣調查站之詢問錄音帶，嗣經原審勘
    驗結果，苗栗縣調查站之詢問筆錄第二頁即九十一年度選他字第二五號卷第三十
    五頁反面第八行至第十一行問：「前述所查扣之香菇禮盒來源為何？」，答：「
    是大約一個禮拜前之某日晚間九、十時許，由本屆縣議員參選人鄭文炳的妹妹（
    名不詳）到我家送給我的」之記載，為錄音內容所無；另同頁第十二行至次頁第
    二行有關鄭葉蘭妹答稱：「認識（鄭文炳的妹妹），因鄭文炳的妹妹是在苑裡鎮
    媽祖廟旁賣『金紙』，而我也曾至該廟宇拜拜，故才因而認識，但不知道其姓名
    為何，而她送香菇禮盒給我時，只說『拜託！』而已，隨即離去」，與錄音內容
    顯示「鄭葉蘭妹有說鄭文炳的妹妹在媽祖廟旁邊賣金香，他也有到媽祖廟拜拜，
    有向鄭文炳的妹妹買過，也有說拜託，就走了」；同頁第十一行至第十三行問：
    「有無補充意見」，筆錄記載答：「當時我收到該禮盒時，認為是單純的送禮盒
    而已，並不知道是作賄選用的，否則我也不會收受」，與錄音內容顯示「答的部
    分，鄭葉蘭妹沒有表示，是調查員自行製作內容後，唸給鄭葉蘭妹聽，鄭葉蘭妹
    表示如果是賄選，再大包我也不會要」；筆錄第四頁即上開選他字卷第三十六頁
    反面第三、四行記載「右筆錄計貳頁，於九十一年一月十六日十六時四十五分製
    作完成，經以閩南語向受詢問人朗讀確認無訛后，始簽蓋於后」，與錄音內容顯
    示「調查員稱我剛剛是有用閩南語把筆錄內容告訴你，鄭葉蘭妹稱是，但未如筆
    錄所載，係經以閩南語向受詢問人朗讀後確認無訛後，始簽蓋於后」，亦不相符
    合（詳見原審卷第九十六頁勘驗內容）。足徵該苗栗縣調查站人員所為之詢問筆
    錄確有未依鄭葉蘭妹之陳述據實錄製之情事。則該詢問筆錄有關上開與錄音內容
    不符部分，即屬以不正之方法取得者，有違任意性法則，難認有證據能力。
  (二)苗栗縣調查站詢問鄭葉蘭妹之筆錄，與錄音內容不符部分，無證據能力，已如前
    述。除去該部分供述內容，鄭葉蘭妹於苗栗縣調查站詢問時固另供稱：「（鄭文
    炳的妹妹送給你前述禮盒時，有無任何人陪同？是否尚有很多禮盒交給妳，並由
    妳代為發送？）均沒有。當時我夫婦已在睡覺，故收受該禮盒後，即關門返回睡
    覺」等語（詳見選他卷第三六頁正面），及前揭經勘驗錄音所呈現之內容。而鄭
    葉蘭妹於偵查中復供稱：「九十一年一月十六日於家中查獲香菇禮盒？）是的。
    苑裡媽祖廟之鄭姓女子為鄭文炳之妹，約一週前晚上九時許，她直接進來送香菇
    禮盒給我，說拜託後即離去，她一人來」、「（所言拜託何意？）應該要拜託我
    支持鄭文炳」等語（詳見選他卷第四十六頁反面）。然鄭葉蘭妹上開供述，為被
    告所否認，且被告與其辯護人於原審及本院前審一再聲請將該香菇包送請鑑定指
    紋（詳見原審卷第三三頁、本院前審卷第二九、三○頁）。按該包香菇若係被告
    親自交付給鄭葉蘭妹收受，被告於將塑膠包香菇放入手提袋時，因手指與香菇塑
    膠包接觸，以塑膠袋之材質言，被告極容易在塑膠袋表面上留下指紋，而其將香
    菇塑膠包放入手提袋後，將之交付鄭葉蘭妹時，亦容易在手提袋上留下指紋。本
    院針對被告之辯解及證據調查之聲請，認有送請鑑定指紋之必要，乃當庭採捺被
    告十指指紋，製成指紋卡片後，連同扣押之香菇一袋（即選他卷第十三頁照片所
    示之香菇一袋），送請法務部調查局鑑定香菇塑膠袋及手提袋上，是否留有被告
    乙○○之指紋？經該局以「寧海得林法、氰丙烯酸酯法」鑑定，結果認：「一甲
    類資料（香菇塑膠袋）經處理後，發現有四枚潛伏指紋；該四枚指紋均與乙類指
    紋（乙○○之指紋卡原本一紙，其上十指指紋編為乙類鑑定資料）不同。二送鑑
    手提袋乙只，經處理後未發現清晰可供比對之潛伏指紋」，有該局鑑定通知書一
    份、被告指紋卡片一張在卷可佐（詳見本院卷第四一至四四頁）。是就鑑定結果
    而論，鄭葉蘭妹不利於被告之供述是否與事實相符，而足採信，已足滋疑！
  (三)按：測謊鑑定，係依一般人若下意識刻意隱瞞事實真相時，會產生微妙之心理變
    化，例如：憂慮、緊張、恐懼、不安等現象，而因身體內部之心理變化，身體外
    部之生理狀況亦隨之變化，例如：呼吸急促、血液循環加速、心跳加快、聲音降
    低、大量流汗等異常現象，惟表現在外之生理變化，往往不易由肉眼觀察，乃由
    測謊員對受測者提問與待證事實相關之問題，藉由科學儀器（測謊機）紀錄受測
    者對各個質問所產生細微之生理變化，加以分析受測者是否下意識刻意隱瞞事實
    真相，並判定其供述是否真實；測謊機本身並不能直接對受測者之供述產生正確
    與否之訊號，而係測謊員依其專業之學識及經驗，就測謊紀錄，予以客觀之分析
    解讀，至於測謊鑑定究竟有無證據能力，刑事訴訟法並無明文規定，惟實務上，
    送鑑單位依刑事訴訟法第二百零八條第一項規定，囑託法務部調查局或內政部警
    政署刑事警察局為測謊檢查，受囑託機關就檢查結果，以該機關名義函覆原囑託
    之送鑑單位，該測謊檢查結果之書面報告，即係受囑託機關之鑑定報告，該機關
    之鑑定報告，形式上若符合測謊基本程式要件，包括：(一)經受測人同意配合，並
    已告知得拒絕受測，以減輕受測者不必要之壓力。(二)測謊員須經良好之專業訓練
    與相當之經驗。(三)測謊儀器品質良好且運作正常。(四)受測人身心及意識狀態正常
    。(五)測謊環境良好，無不當之外力干擾等要件；即賦予證據能力，非謂機關之鑑
    定報告書當然有證據能力；具上述形式之證據能力者，始予以實質之價值判斷，
    必符合待證事實需求者，始有證明力；刑事訴訟法就證據之證明力，採自由心證
    主義，由法院本於確信自由判斷，惟法院之自由判斷，亦非漫無限制，仍不得違
    背經驗法則及論理法則；測謊檢查之受測者可能因人格特性或對於測謊質問之問
    題無法真正瞭解，致出現不應有之情緒波動反應，此時若過於相信測謊結果，反
    而有害於正當之事實認定（最高法院九十二年度台上字第三八二二號裁判意旨參
    照）。本件被告乙○○經檢察官安排至法務部調查局進行測謊，對於「渠沒有送
    香菇禮盒為鄭文炳賄選」、「王石枝並未幫渠分送香菇禮盒予選民」等問題測試
    結果呈情緒波動反應，研判有說謊乙節，有法務部調查局九十一年一月二十四日
    調科參字第０九一二三０一五八五０號測謊報告書、法務部調查局九十一年十月
    二十八日調科參字第○九一○○七五○七四○號函及附件在卷可參（詳見選他卷
    第七十七頁、原審卷第一二二至一二五頁）。經查，本件上開對被告實施測謊之
    鑑定，縱認形式上符合前揭測謊基本程式要件，然本件待證事實為：被告有無送
    香菇給鄭葉蘭妹而為鄭文炳賄選，而前揭測謊鑑定所擬發問題則為：「你有送香
    菇禮盒替鄭文炳賄選嗎？」，與上開待證事項有所差異，且相較下不若待證事項
    內容嚴謹具體，能否謂被告於測謊時對「你有送香菇禮盒替鄭文炳賄選嗎？」呈
    情緒波動反應，且經研判有說謊，即等同於被告就「被告未送香菇給鄭葉蘭妹而
    為鄭文炳賄選」一節亦有說謊之情，實足滋疑！況測謊時另組問題：「王石枝有
    幫妳分送香菇禮盒給選民嗎？」，經測試結果，被告亦呈情緒波動反應，研判有
    說謊。然本案就同案被告王石枝為替鄭文炳助選，致贈香菇禮盒給陳招以為賄選
    部分，公訴人並未依據上開測謊結果起訴被告與王石枝就該部分係屬共犯，歷審
    亦未有如此之認定，有起訴書、原審、本院前審判決書可稽。本院審酌上述各情
    ，認上開測謊結果尚難遽採為不利於被告之認定。
  (四)鄭葉蘭妹於原審九十一年六月二十七日訊問時，以證人之身份出庭作證，於供前
    具結後，證稱：「（警察查獲之香菇哪裡來？）王石枝給的，我們整排房子那邊
    只有給我，我常幫他收衣服，送他菜」等語，鄭葉蘭妹因此經檢察官起訴涉有偽
    證罪嫌，並經本院於九十二年四月十七日以九十二年度上訴字第五三二號判決判
    處其有期徒刑五月，緩刑二年確定，固有該案刑事判決書在卷可參（詳見本院前
    審卷第二三、二四頁）。然稽之該判決所為認定鄭葉蘭妹有罪之理由，係認：「
    右揭事實（即偽證之事實），業據被告（指鄭葉蘭妹）於九十一年一月十六日警
    訊時坦承：「（問：前述所查扣之香菇禮盒來源為何？）是大約（九十一年一月
    十六日）一個禮拜前某日晚間九、十時許，由本屆議員參選人鄭文炳的妹妹（即
    乙○○）到我家送給我．．．她送香菇禮盒給我時，只說『拜託』而已，隨即離
    去」等語（見九十一年選他字第二五號影印卷第八頁反面、第九頁正面）；於同
    日偵訊時坦承：在伊家中查扣之禮盒係乙○○所交付，應該是拜託伊支持鄭文炳
    等語（見九十一年選他字第二五號影印卷第十六頁正面）；於九十一年六月二十
    七日偵訊時亦坦承：乙○○到伊家，那時伊還沒睡覺，她就說「阿嬸這包香菇給
    妳」等語（見九十一年度偵字第二六四八號卷第五頁），且原審當庭勘驗九十一
    年六月二十七日之偵訊錄音帶，被告確有供述：該香菇禮盒確係乙○○拿來的，
    伊並未收到王石枝之香菇禮盒等語屬實（見原審卷第二七頁）。況被告於原審時
    雖供稱：該包香菇，係王石枝送給伊云云，證人王石枝亦到庭證稱：伊確有送香
    菇予被告云云，惟原審就「王石枝究如何告知被告，該香菇係其所贈送？」一節
    ，隔離訊問被告與王石枝，王石枝證稱：伊與被告係鄰居，伊本身另在街上賣麵
    ，從伊家中至街上約五、六分鐘，當天送香菇去被告家中，因無人在家，伊即將
    香菇放在被告家門口，後被告到街上，走路經過伊店門口時，伊叫住被告，並告
    訴被告，伊有送香菇云云；而被告卻供稱：「他（王石枝）生意作完之後，放在
    我家門口（即放香菇禮盒），等我在通霄（分局）做完筆錄之後，回家經過他家
    時，他告訴我說他有送香菇給我．．．（又改稱）第二天我去他家，他才告訴我
    的，說他有拿香菇給我」云云（見原審卷第二八至三一頁），觀之二人就此部分
    之供述完全相佐，足見被告嗣後所辯及證人王石枝上開所證，係屬事後卸責及迴
    護被告之詞，均不足採信，應以被告最初於警、偵訊時所為之供述為可採。此外
    並有台灣苗栗地方法院九十一年度訴字第一六０號案件九十一年六月二十七日之
    審判筆錄，及被告之證人結文等影本附卷可憑（見九十一年度偵字第二六四八號
    卷第十一至十八頁）。被告明知該包香菇禮盒係乙○○所贈送，作為賄選之用，
    竟於原審審理九十一年度訴字第一六０號乙○○違反選舉罷免法案件，以證人之
    身份，於供述前具結後，就案情有重要關係之事項，虛偽證稱：該包香菇係王石
    枝所交付云云，其有偽證之犯行，應堪認定」等語。然該判決所引為證據之鄭葉
    蘭妹於苗栗縣調查站之供述，部分無證據能力，已如前述；而鄭葉蘭妹就所為供
    述如何與王石枝所證相左，充其量亦僅能認鄭葉蘭妹所述前揭香菇包係王石枝所
    贈一情不足為信，而鄭葉蘭妹其餘就香菇係被告乙○○所送之供述，依前揭(二)之
論述，亦非全然無疑！自難以鄭葉蘭妹經本院判決偽證罪有罪確定之事實，而認
    被告即有公訴人所起訴之犯行。
五、綜上所述，公訴人起訴被告所持之證據，均難達於通常一般之人均不致有所懷疑
    ，而得確信其為真實之程度，而有合理懷疑之存在，致使無從形成有罪之確信，
    根據「罪證有疑，利於被告」之證據法則，即不得遽為不利被告之認定。另本案
    扣押之香菇禮盒一袋、卷附之香菇禮盒市價報告書，均無以直接或間接證明被告
    有賄選之行為。此外，復查無其他積極證據足以證明被告有公訴人所指之上開犯
    行，不能證明被告犯罪。原審未為詳查，細心勾稽，遽對被告論罪科刑，自有未
    合。被告上訴意旨否認犯罪，據以指摘原判決不當，為有理由，自應將原判決關
    於被告乙○○部分撤銷改判，並以不能證明被告乙○○犯罪，而為被告乙○○無
    罪之諭知。
據上論結，應依刑事訴訟法第三百六十九條第一項前段、第三百六十四條、第三百零
一條第一項，判決如主文。
本案經檢察官甲○○到庭執行職務。
中      華      民      國      九十三  年      三      月      三十一  日
                                臺灣高等法院臺中分院刑事第四庭
                    審判長法　官　洪　耀　宗
                                            法  官　劉　登　俊
                                            法　官　江　德　千
右正本證明與原本無異。
檢察官得上訴。
如不服本判決應於收受送達後十日內向本院提出上訴書狀，其未敘述上訴之理由者並
得於提起上訴後十日內向本院補提理由書（均須按他造當事人之人數附繕本）。
                                            書記官  吳　麗　琴
中      華      民      國      九十三  年      四      月      一      日
                                                                        Ａ
